最高法院刑事判決　　　　　　九十六年度台上字第二六九一號
上　訴　人　台灣高等法院台中分院檢察署檢察官
被　　　告　甲○○
上列上訴人因被告偽造文書等罪案件，不服台灣高等法院台中分
院中華民國九十三年十月二十一日第二審判決（九十二年度上訴
字第二０三九號，起訴案號：台灣台中地方法院檢察署九十年度
偵字第一三四０六、一四０三七號），提起上訴，本院判決如下
：
    主  文
上訴駁回。
    理  由
一、行使偽造私文書部分：
按刑事訴訟法第三百七十七條規定，上訴於第三審法院，非以判
決違背法令為理由，不得為之。是提起第三審上訴，應以原判決
違背法令為理由，係屬法定要件。如果上訴理由狀並未依據卷內
訴訟資料，具體指摘原判決不適用何種法則或如何適用不當，或
所指摘原判決違法情事，顯與法律規定得為第三審上訴理由之違
法情形，不相適合時，均應認其上訴為違背法律上之程式，予以
駁回。本件檢察官上訴意旨略稱：被害人賴秀麗於警詢中指稱：
伊只委託被告甲○○申辦台灣大哥大股份有限公司（下稱台灣大
哥大公司）之行動電話，但事後查知被告另冒用其名義申請遠傳
電信公司、東信電信公司、中華電信公司之行動電話等情。乃原
判決僅說明賴秀麗嗣於檢察官偵查及第一審審理中供稱：伊另同
意被告申辦遠傳電信公司、中華電信公司部分等情，即認檢察官
未盡舉證責任，而為被告無罪之諭知。然賴秀麗於警詢及檢察官
偵查中另指稱：被告冒用伊名義申辦東信電信公司、和信電信公
司之行動電話，並提出東信電信公司繳費通知單為證；被告都未
依原約定給付現金；帳單有新台幣（下同）二萬多元、一萬多元
等情，乃原判決就上情未說明其何以不能為不利被告認定之理由
，於法有違等語。
惟查原判決以公訴意旨略稱：被告為國寶人壽保險股份有限公司
（下稱國寶公司）業務員，意圖以販賣俗稱「王八機」之行動電
話圖利，並可供自身或不特定人盜打所冒名申請之行動電話獲得
不法利益，而基於偽造私文書予以行使之概括犯意，自民國九十
年一月十四日起，向陳信宗等數十人（詳如原判決附表一所示）
佯稱：訂購各家電信公司之每一行動電話門號，或送現金四千元
，或送行動電話手機，或送意外險及免繳月租費，或將每一門號
所得三千元之利益捐給殘障團體等情，引誘各該被害人登記門號
，被告並連續委由不知情之刻印業者偽刻陳信宗等人之印章，及
委由不詳姓名不知情之人持偽刻之印章及身分證影本，分別至台
灣大哥大公司、遠傳電信公司、東信電信公司等營運處，填載行
動電話申請書，並於其上蓋用偽刻之陳信宗等人印章，偽造陳信
宗等人之署押及印文於申請書上，持向台灣大哥大公司等公司申
請如原判決附表二所示之門號。再由被告向台灣大哥大公司、遠
傳電信公司、東信電信公司等申裝行動電話門號，將部分客戶帳
單地址登錄為國寶公司之地址及電話，並向台灣大哥大公司等公
司佯稱所有用戶均係國寶公司之業務員，均足生損害於如原判決
附表一所示陳信宗等人及台灣大哥大公司等公司。被告另以被害
人之身分資料擅向其他電信公司登記門號，嗣將所得之行動電話
門號（ＳＩＭ）卡賣給不特定人撥打，使台灣大哥大公司等公司
誤認係合法使用，陷於錯誤而陸續提供行動電話之通訊服務，共
計詐得二百二十萬三千四百七十八元之電話費利益，致生損害於
台灣大哥大公司等公司。嗣於九十年七月二十六日十五時三十分
許，為警循線在台中市○○路二五五號三樓查獲，並扣得台灣大
哥大公司帳單一千五百十張、遠傳電信公司電話卡空盒五十盒、
東信電信公司行動電話卡十盒、遠傳電信公司帳單二百五十一張
、中華電信公司帳單一百三十二張、和信電信公司帳單五張、東
信電信公司帳單九十張、廣告看板二面等。因認被告涉犯刑法第
二百十六條、第二百十條行使偽造私文書罪嫌。訊據被告否認有
何行使偽造私文書犯行，辯稱：伊係經陳信宗等人之同意及授權
，取得相關證件資料代為申辦行動電話。至部分被害人有無未經
彼等同意，另遭他人申辦其他行動電話，伊並不知情亦未參與等
語。經查被害人賴秀麗、陳姝螢、劉燕雪、余居富、陳秀娥、陳
吉安、陳麗凰、楊李妙、趙賴秀花、趙令山、鄭淑娥、詹泯勳、
趙淑美、林金璋、林美嬌、郭明鑾、郭文彬、高昌、陳昭琪、
趙志鈞、趙素慧、詹佳綾、楊麗芳、劉昭秀等人於警詢中雖供稱
：被告係向彼等表示申辦每一門號行動電話，所獲得之三千元將
全數捐給殘障團體，彼等才交付國民身分證等資料，由被告代為
申辦行動電話等情。然被害人陳姝螢、余居富、陳麗凰、陳吉安
、楊麗芳、劉燕雪、趙賴秀花、賴秀麗、詹佳綾、劉昭秀、林美
嬌、高昌等人，分別於檢察官偵查及第一審、原審審理中又改
稱：……被告並非稱欲將佣金捐給殘障團體，彼等於警詢中亦未
曾為上開供述等情。尚難以被害人趙淑美、陳昭琪、趙素慧於第
一審審理中供述各情，即認檢察官指被告向各該被害人佯稱：申
辦行動電話門號之利益將全數捐給殘障團體，而詐騙各該被害人
申辦行動電話門號等情，係屬事實。依被害人趙志鈞、劉燕雪相
關供述各情，並不能認定被告有偽造私文書情事，且劉燕雪並明
確供稱：被告有跟伊說可以代刻印章申辦，當天尚有很多人在場
，也是被告找去要申辦電話的等情，自不能僅以被告曾代刻印章
或曾於申請書上代為簽名，即認被告有偽造私文書犯行。依被害
人賴永富、張廖貴彬、陳婉君、鄧幸燕、鄭建農、鄭郭蓮、陳小
萍、蔡選、楊碧霞、許思源、陳櫻德、賴友根、吳鳳檜、陳恭宏
、趙欣韻、陳佩伶、李知惠、蔣嘉峰、王宜忠、許曉悌、陳殿燈
、郭立人、林文建、蔣美婷、蔡晉程、許詩惠、姚旻廷、黃輝宗
、林鍚樑、陳家奕、李連生、廖織賢、羅國鎮、張智楊、林姿利
、林美嬌、陳信宗、楊以嬬、李芬芳、劉水潭、陳焙芳、陳柏任
、張光凱、黃延福、林嬌娥、符強華、陳文生、蔡子銘等人於警
詢中；被害人張雅棉、莫登貴、劉芳妘、陳婷亞、林秀鳳等人於
第一審審理中相關供述各情，參酌證人即台灣大哥大公司員工徐
敏啟證稱：被告當初申辦電話時，係提出由各該申辦人親自填寫
之申請書並簽名用印，部分則係被告刻製印章蓋用於申請書上等
情，堪認上開被害人確有同意被告以彼等名義，代為申辦行動電
話門號。依被害人陳婷亞、林秀鳳供述：曾交付國民身分證等資
料，委託被告代為申辦行動電話門號；依被害人林文建、黃輝宗
、陳家奕、李連生、廖織賢、林美嬌、陳信宗、楊李妙、姚旻廷
等人所供述之內容，堪認被告確有交付部分被害人所約定之代價
，縱被告事後無力再支付所約定之代價，亦僅屬被告未能依約履
行之問題，尚難認被告即有偽造私文書情事。被害人印沅洪、印
黃雅、林嬌娥、劉宗憲、賴鎮國、陳健彰自始未到場說明；被害
人方啟賢、陳生木、陳春綢均已死亡，有法務部戶役政連結作業
系統查詢表三份在卷可按；被害人王藝臻前後供述各情不一，均
不能證明被告有各該部分偽造私文書之犯行。參酌各該被害人或
係親自簽名申辦行動電話門號，或係授權被告代為申辦行動電話
門號，其情形不一。又被害人賴秀麗於警詢中先則指稱：伊僅同
意被告申辦台灣大哥大公司門號，然於檢察官偵查及第一審審理
中則又另稱：伊另同意被告申辦遠傳電信公司、中華電信公司之
行動電話門號云云，其前後供述不符；被害人趙賴秀花、趙淑美
等人前後供述不一；被害人陳婉君、陳麗凰、陳昭琪、趙志鈞、
趙令山等人，供述彼等對相關情節記憶不清；被害人楊李妙、詹
佳綾、劉昭秀、林美嬌、高昌、趙素慧等人，指稱未經彼等同
意申辦行動電話門號部分，並未曾在被告住處扣得該部分之相關
資料。另依被告之辯解及證人張凱銘所供述之內容，堪認被告曾
將部分申辦資料，轉交予自稱為林正華之男子，前往電信公司辦
理相關行動電話門號，並不能證明被告確有檢察官所指之犯行。
檢察官所舉之證據並不能證明被告有檢察官所指之犯行，此外亦
無其他證據足資證明被告確應負本件罪責等情，予以綜合判斷。
因而維持第一審諭知被告無罪之判決，駁回檢察官在第二審之上
訴，已說明其論斷所憑之依據及理由，從形式上觀察，並無違背
法令之情形。按證據之取捨與證據之證明力如何，均屬事實審法
院得自由裁量、判斷之職權；苟其此項裁量、判斷，並不悖乎通
常一般之人日常生活經驗之定則或論理法則，又於判決內論其
何以作此判斷之心證理由者，即不得任意指摘其為違法，而據為
提起第三審上訴之合法理由。原審綜合斟酌前述各項事證，論斷
說明本件不能證明被告有檢察官所指之犯行等情，乃屬其採證職
權之合法行使，不容任意指為違法。又檢察官就被告犯罪事實，
應負舉證責任，並指出證明之方法，刑事訴訟法第一百六十一條
第一項定有明文。且認定犯罪事實所憑之證據，雖不以直接證據
為限，間接證據亦包括在內，然而無論直接證據或間接證據，其
為訴訟上之證明，須於通常一般人均不致有所懷疑，而得確信其
為真實之程度者，始得據為有罪之認定，倘其證明尚未達到此一
程度，而有合理之懷疑存在時，即不能遽為不利被告之認定。原
判決已說明賴秀麗供述各情，其何以不能為不利被告認定之理由
，又賴秀麗提出東信電信公司之帳單一張，亦不能即認被告確有
檢察官所指之犯行，縱認原判決就被害人賴秀麗相關之供述，未
逐句說明而有微疵，然於判決之結果並無影響，依刑事訴訟法第
三百八十條規定，仍不得據為合法之第三審上訴理由。檢察官上
訴意旨就原審取捨證據論斷事實之職權行使，及原審已調查說明
之事項，漫加指摘有理由不備之違法之情事云云，均與法律規定
得為第三審上訴理由之違法情形不相適合，其此部分上訴違背法
律上之程式，應予駁回。
二、詐欺得利部分：
按刑事訴訟法第三百七十六條所列各罪之案件，經第二審判決者
，不得上訴於第三審法院，法有明文。本件檢察官指被告涉犯刑
法第三百三十九條第二項詐欺得利罪嫌部分，核屬刑事訴訟法第
三百七十六條第四款之案件，依上開說明，既經第二審判決，自
不得上訴於第三審法院。縱此部分公訴意旨認與上述被告涉犯行
使偽造私文書部分有牽連關係為裁判上一罪，但重罪之行使偽造
私文書部分，其上訴為不合法，本院應從程序上予以駁回，而無
從為實體上判決，此部分亦無從適用審判不可分原則，併為實體
上審判。檢察官竟復對此部分提起上訴，顯為法所不許，應予駁
回。
據上論結，應依刑事訴訟法第三百九十五條前段，判決如主文。
中　　華　　民　　國　九十六　年　　五　　月　 十七 　日
                      最高法院刑事第一庭
                          審判長法官  董　明　霈
                                法官  林　茂　雄
                                法官  張　祺　祥
                                法官  呂　永　福
                                法官  蘇　振　堂
      本件正本證明與原本無異
                                      書  記  官
中　　華　　民　　國　九十六　年　　五　　月　二十四　日
                                                      Ｅ
